【裁判字號】    99,簡上,23
【裁判日期】    991119
【裁判案由】    清償債務
【裁判全文】
臺灣花蓮地方法院民事判決              99年度簡上字第23號
上  訴  人  黃美鳳
訴訟代理人  吳明益律師
複代理人    林政雄律師
被上訴人    趙文秀
上列當事人間請求清償債務事件，上訴人對於民國99年3 月15日
本院花蓮簡易庭99年度花簡字第6 號第一審判決提起上訴，本院
於99年10月26日言詞辯論終結，判決如下：
    主  文
原判決廢棄。
被上訴人在第一審之訴駁回。
第一、二審訴訟費用由被上訴人負擔。
    事實及理由
一、被上訴人於原審起訴主張：其因借款予訴外人賴正義而持有
    賴正義交付之上訴人簽發，票面金額新台幣(下同) 200,000
    元，發票日民國93年4 月29日，票號Ｒ0000000之支票1張（
    下稱系爭支票），於屆期後之93年12月9 日提示未獲付款，
    因賴正義已死亡，爰依票據及借款關係擇一為勝訴判決請求
    上訴人給付票款200,000 元及自民國93年12月10日起至清償
    日止，按年息百分之五計算之利息。上訴人於原審對於系爭
    支票發票人為真正並不爭執，惟以：系爭支票是賴正義向她
    借的，她不認識被上訴人，與被上訴人並無債權債務關係存
    在，該支票於93年退票時，賴正義就已同意她要負責這筆款
    項，所以如果賴正義沒有付款，被上訴人當初就可以來找她
    ，她還可以找賴正義。被上訴人卻在賴正義死後三年才拿系
    爭支票向她請求票款，時間相隔太久等語，資為抗辯。
二、上訴人提起上訴，除上開陳述外，並於本院補充：上訴人於
    原審所稱被上訴人在賴正義死後三年才拿系爭支票向她請求
    票款，時間相隔太久等內容，已有時效抗辯之真意，但因上
    訴人並非習法之人，用語不精確，故上訴人自得於上訴程序
    補充說明主張系爭支票已罹於一年之消滅時效，上訴人得拒
    付票款等語。並聲明：(一)原判決廢棄。(二)被上訴人在第
    一審之訴駁回。被上訴人於本院則補充陳述：上訴人係透過
    賴正義向其借款，當初系爭支票票款係交給賴正義，賴正義
    再交給上訴人。且上訴人於原審並未主張時效抗辯，其於上
    訴審提出顯係違法云云。並聲明：上訴駁回。
三、查系爭支票為上訴人所簽發，兩造間並不認識，系爭支票係
    經賴正義轉交被上訴人收執，且系爭支票已罹於一年之消滅
    時效等事實，有被上訴人提出系爭支票及退票理由單在卷可
    證，並為兩造所不爭執，均堪信為真實。故本件之爭點在於
    ：(一)兩造間除票據關係外，是否有借貸關係存在？(二)上
    訴人得否主張時效抗辯而拒付票款？
四、本院之判斷：
(一)被上訴人主張上訴人透過賴正義向其借款，兩造間有借貸關
    係云云，惟為上訴人所否認，且除本件之系爭支票外，被上
    訴人並未能提出其他證據以實其說，已難為其有利之認定。
    又被上訴人於原審言詞辯論時陳稱：「當初賴正義拿被告的
    票給我，跟我借款我錢都付給賴正義了」。於本院準備程序
    中陳稱：「我是依據票據關係請求，當初票款我是拿給賴正
    義，賴正義拿錢給上訴人的」。於本院言詞辯論則稱：「黃
    美鳳與賴正義間只是賭博的朋友，系爭二十萬元是賴正義跟
    我借去賭本的錢，不是賭債。除了這張票以外，我沒有借據
    ，但是有證人有看到我有借錢給賴正義，賴正義再給黃美鳳
    的事。」是由上開被上訴人歷次之陳述，再參酌兩造間並不
    相識之事實，已足認定持系爭支票向被上訴人借款者確為訴
    外人賴正義而非上訴人，借貸關係僅存在於被上訴人與賴正
    義間。退步言，縱賴正義事後有將200,000 元之借款轉交上
    訴人，亦屬賴正義與上訴人間是否成立借貸或其他法律關係
    ，核與本件之被上訴人無涉。依上，本院認被上訴人此部分
    之主張尚非可採，兩造間應僅有票據關係存在，別無使用借
    貸之關係存在。
(二)按票據上之權利，對匯票承兌人及本票發票人，自到期日起
    算；見票即付之本票，自發票日起算；三年間不行使，因時
    效而消滅。對支票發票人自發票日起算，一年間不行使，因
    時效而消滅；票據法第22條第1 項定有明文。查上訴人於原
    審言詞辯論時即已明白表示：上訴人在賴正義死後三年才拿
    系爭支票向她請求票款，時間相隔太久等內容，除具體表明
    「三年」之期間，亦認被上訴人請求票款之時間相隔太久，
    相較於上引法條所示之一年短期時效，似有主張時效抗辯之
    意思，應屬其攻擊防禦方法所為之陳述。但因原審疏未闡明
    上訴人上開陳述之真意為何，本院認上訴人得於本件上訴審
    程序中為補充說明，依諸民事訴訟法第447 條第1項第3款之
    規定，並無違法之可言。是上訴人於本件中已補充說明原審
    所為之陳述即屬時效抗辯之主張，衡諸上訴人並非精通法律
    用語之人，其於本院所為之補充應屬可採。是上訴人於原審
    既已主張時效抗辯，自得拒絕給付系爭支票票款，無待多言
    。
五、綜上所述，上訴人於原審所為抗辯應屬可信，被上訴人主張
    為不足採。從而，被上訴人依票據關係請求上訴人給付200,
    000 元及法定遲延利息，為無理由，不應准許。原審判命上
    訴人如數給付並依職權為假執行之宣告，尚有未洽。上訴意
    旨指摘原判決不當，求予廢棄改判，為有理由，自應由本院
    予以廢棄原判決，改判如主文第二項所示。
六、訴訟費用裁判之依據：民事訴訟法第78條。
中    華    民    國    99    年    11    月    19    日
                          臺灣花蓮地方法院民事庭
                              審判長法官  湯文章
                              法      官  沈培錚
                              法      官  陳鈺林
以上正本證明係照原本作成。
本判決不得上訴。
中    華    民    國    99    年    11    月    19    日
                              法院書記官  許志豪

司法院資訊處製作；財團法人民間司法改革基金會備份。
